臺灣新竹地方法院民事判決  
110年度訴字第837號
原      告  彭婉萍  
訴訟代理人  彭火炎律師                    
被      告  李佳璋    住新竹市○區○○路0巷0號          訴
訟代理人  洪大明律師
上列當事人間請求確認本票債權不存在等事件，本院於民國111
年10月26日言詞辯論終結，判決如下：
    主      文
原告之訴駁回。
訴訟費用由原告負擔。
    事實及理由
壹、程序方面
一、按確認法律關係之訴，非原告有即受確認判決之法律上利益
    者，不得提起之。民事訴訟法第247條第1項前段定有明文。
    所謂即受確認判決之法律上利益，係指法律關係之存否不明
    確，原告主觀上認其在法律上之地位有不安之狀態存在，且
    此種不安之狀態，能以確認判決將之除去者而言。查原告主
    張被告持有其簽發如附表所示本票（下稱系爭本票），並向
    本院聲請本票准予強制執行經准許，有本院110年度票字第2
    77號民事裁定（下稱系爭本票裁定）在卷可參（見本院卷第
    23至24頁）。是系爭本票債務在未經確定判決確認其不存在
    以前，原告仍有隨時受被告聲請強制執行之危險，而此危險
    得以確認判決除去之。從而，原告提起本件確認之訴，即有
    法律上之利益。
二、次按訴狀送達後，原告不得將原訴變更或追加他訴，但因情
    事變更而以他項聲明代最初之聲明者、不甚礙被告之防禦及
    訴訟之終結者，不在此限。民事訴訟法第255條第1項第4、7
    款定有明文。查原告起訴時聲明請求：確認系爭本票裁定所
    載之債權對原告不存在；被告不得以系爭本票裁定聲請對原
    告之財產為強制執行。嗣因被告執系爭本票裁定向本院聲請
    對原告之財產為強制執行，經本院以110年度司執字第39399
    號強制執行事件（下稱系爭執行事件）繫屬中，原告乃變更
    上開聲明後段為：系爭執行事件所為之強制執行程序應予撤
    銷（見本院卷第65頁）。核屬因情事變更而以他項聲明代最
    初之聲明，且不甚礙被告之防禦及訴訟之終結，依前開規定
    ，應予准許。　　
貳、實體方面
一、原告主張：
　㈠原告於民國110年4月25日簽立要約書、買方給付服務費承諾
    書，委託永進土地開發有限公司（下稱永進公司）承辦人員
    即訴外人孫○○，以新臺幣（下同）3700萬元價款向被告要約
    買受被告所有坐落新竹市○○段0000地號土地及其上同段000
    建號建物（門牌號碼新竹市○○路0巷0號，下合稱系爭房地）
    ，並於要約書第4條第1項、第9條分別約定：「本要約書須
    經賣方親自記明承諾時間及簽章並送達買方時，雙方即應負
    洽商簽立本約之一切義務。但賣方將要約擴張、限制或變更
    而為承諾時，視為拒絕原要約而為新邀約，須再經買方承諾
    並送達賣方。本要約書須併同其附件送達之。」、「本要約
    有效期間至民國110年4月30日24時止，但要約有第4條1項但
    書情形時，本要約同時失效。」。詎被告逾110年4月30日24
    時止之有效期間，並未在要約書親自記明承諾時間及簽章送
    達原告，自不能認業經要約承諾達成合意一致成立系爭房地
    買賣契約。而被告雖透過永進公司向原告表示將於110年5月
    20日會同簽訂不動產買賣契約，且原告於110年5月3日在永
    進公司事先擬好系爭房地之不動產買賣契約書（下稱系爭買
    賣契約）等文件簽章，並簽發系爭本票交由地政士即訴外人
    張○○保管，作為簽約款給付擔保之用，惟永進公司始終未通
    知原告與被告會同簽約，甚遲至110年5月29日仍未交付落款
    簽約日為110年5月26日之系爭買賣契約給原告，系爭買賣契
    約因未經兩造意思表示一致而尚未成立，原告自無給付370
    萬元簽約款之義務及以系爭本票擔保付款之擔保義務。
　㈡系爭本票係備作會同簽約時給付簽約款之擔保，而交由地政
    士張○○代為保管，惟張○○未經原告同意或經兩造會同簽約，
    即擅將系爭本票交付被告，並非由發票人即原告交付被告，
    票據發票行為尚未完成，被告自不得執之向原告主張票據權
    利。此外，系爭買賣契約業經被告催告解除，被告不得依已
    解除之契約請求原告給付簽約款。是以，系爭本票擔保簽約
    款給付之擔保責任亦未發生，系爭本票債權自不存在。
　㈢縱系爭買賣契約於110年5月26日成立生效，但被告已於110年
    6月3日寄發存證信函催告原告於函到8日內依合約規定履行
    義務，逾期即解除契約等情，故解約契約後，被告回復自由
    處分系爭房地之權利。兩造爭執系爭買賣契約是否成立迄被
    告解除契約之期間，共計17日，依法定利率計算，被告所受
    損害僅8萬6164元（計算式：3700萬元×5%×17日/365日），
    若加計被告自美國往返台灣簽訂系爭買賣契約所支出之來回
    機票、隔離住宿費，被告實際支出之費用為40萬1073元（計
    算式：8萬6164＋20萬1719＋11萬3190），再加計小額交通費
    用及地政士費用等，支出數額應在45萬元範圍之內。故而，
    縱認原告得請求被告給付違約金，原告請求違約金370萬元
    ，顯屬過高，應酌減至相當之數額，金額過高部分之本票債
    權，亦不存在。
　㈣並聲明：　
　1.確認系爭本票及其利息債權對原告不存在。
　2.系爭執行事件所為之強制執行程序應予撤銷。　
二、被告則以：　　　　
　㈠由證人孫○○、張○○分別於本案及本院110年度訴字第932號（
    下稱另案訴訟）之證述、原告與孫○○間之Line對話紀錄、原
    告自110年4月28日起至同年5月間積極進行系爭房地貸款、
    設計裝修及原告於110年5月12日同意給付買賣總價2%服務費
    等節可知，兩造於110年4月30日要約期限屆滿前已就系爭房
    地達成價金3700萬元之買賣意思表示合致。嗣原告發現貸款
    成數不敷期待時，甚積極請孫○○協調違約金事宜，益證系爭
    買賣契約業已成立。至系爭本票之到期日雖記載110年5月20
    日，此僅係預估被告在台期間，無從據此推認原告曾堅持須
    於斯時會同買賣雙方簽約。
　㈡兩造就系爭房地同意買賣價金為3700萬元，原告方於110年5
    月3日在系爭買賣契約上簽章，並簽發系爭本票作為簽約款3
    70萬元之擔保，而交由張○○地政士保管。被告則於110年5月
    25日返台隔離結束後於系爭買賣契約上簽章及收受系爭本票
    ，足認系爭本票已由張○○合法交付被告。因此，當原告有債
    務不履行或違約情形時，被告本即得行使票據權利。另依系
    爭買賣契約第12條第2項後段規定，原告既明確表示拒絕履
    約，顯係有可歸責之違約情事，被告自得於解除契約後，沒
    收系爭本票。再者，縱認原告交付之系爭本票僅供擔保之用
    ，因原告未依約履行系爭買賣契約，原告之給付義務，並不
    因被告解除系爭買賣契約解除而有異，故被告自得行使票據
    權利。
　㈢系爭買賣契約第12條第4項已明定「本條所規定之違約金，並
    不妨礙損害賠償請求權之行使。」，上開違約責任當屬懲罰
    性違約金，且不以被告實際受有之損害為限。此外，被告主
    張沒收之370萬元僅占系爭房地買賣總價10%，未違反內政部
    公告之買賣契約書範本，未有過高而顯失公平之情，故原告
    主張應酌減違約金部分，並不可採等語，資為抗辯。並聲明
    ：原告之訴駁回。　
三、原告主張委託永進公司居間買受系爭房地而於110年4月25日
    簽立要約書、買方給付服務費承諾書，嗣於110年5月3日簽
    立系爭買賣契約、系爭本票。系爭本票轉交地政士張○○代為
    保管。被告嗣於系爭買賣契約上簽章並取得系爭本票，後向
    本院聲請本票准許強制執行及於110年6月3日委任律師寄發
    存證信函催告原告於函到8日內依系爭買賣契約履行，逾期
    則聲明解除契約等情，業據提出與所述相符之上開書證（見
    本院卷第17、19至33頁），且為被告所不爭執，堪信為真。
四、本院之判斷：　　　
　㈠系爭買賣契約是否經兩造意思表示合致而有效成立？　
　1.按當事人互相表示意思一致者，無論其為明示或默示，契約
    即為成立；當事人就標的物及其價金互相同意時，買賣契約
    即為成立。民法第153條第1項、第345條第2項分別定有明文
    。又要約係以訂立契約為目的之須受領之意思表示，其內容
    必須確定或可得確定，得因相對人之承諾而使契約成立。次
    按當事人主張有利於己之事實者，就其事實有舉證之責任。
    民事訴訟法第277條本文亦有明文。
　2.原告於110年4月25日簽立要約書時，已就買賣標的物載明系
    爭房地，第2條承購總價款3700萬元，其中簽約款（含定金
    ）為總價之10%（見本院卷第25頁）。原告復於110年5月3日
    簽立系爭買賣契約，第1條不動產標示仍為系爭房地，第4條
    買賣總價同為3700萬元（見本院卷第27至28頁），且另簽發
    面額與簽約款相同（計算式：3700萬元×10%＝370萬元）之系
    爭本票，足見原告就承購系爭房地所提價金之要約，自始為
    3700萬元，不因原要約書逾110年4月30日未經賣方承諾而有
    變更，否則原告何必於110年4月30日之後再配合簽立相同買
    賣標的物及價金之系爭買賣契約及另簽發系爭本票。是系爭
    買賣契約所載標的物及價金，既經原告為契約上簽章之要約
    ，依前開規定及說明，嗣經被告以同契約簽章之承諾，系爭
    買賣契約即有效成立。
　3.證人孫○○於另案（本院110年度訴字第932號給付服務費事件
    ）審理時到場證稱：我是系爭房地買賣的仲介，被告當時人
    在美國，要等他返台且隔離完後才能簽約，所以原告於110
    年5月3日同意先簽系爭買賣契約，被告於110年5月26日才簽
    ，雙方經過議價後達成3700萬元之合意等語（見本院卷第19
    4至197頁）。於本院準備程序時到場證稱：我有將原告提出
    的買賣價金用LINE通訊軟體通知被告，被告後來同意，我也
    有通知原告。系爭買賣契約於110年5月3日先給原告簽，同
    年月25日再給被告簽，契約記載同年月26日原因是要等被告
    遷戶籍處理稅務問題。原告後來因貸款成數不足，委託親屬
    來談違約，希望降低違約金，但沒談成等語（見本院卷第20
    6至213頁）。
　4.證人張○○於另案（本院110年度訴字第932號給付服務費事件
    ）審理時到場證稱：我受仲介公司委託辦理系爭買賣契約的
    簽約事宜，我於110年5月3日到場，因為屋主人還在國外，
    但價格已經確定，所以請買方先來簽約，簽約前我有跟買方
    確認沒有問題，原告簽約當天才在買方上簽名，各期給付價
    金也是當天就談好。被告返台隔離完畢後，於110年5月25日
    由孫○○帶他來辦公室簽名，被告因為要遷戶籍處理稅務問題
    ，所以契約日期填載110年5月26日。被告簽完系爭買賣契約
    後，我還有用LINE通訊軟體轉知原告，原告有回覆收到等語
    （見本院卷第288至295頁）。
　5.證人孫○○、張○○之上開證述情節，核與前揭書證及被告提出
    原告與證人孫○○間、原告與證人張○○間之LINE通訊軟體對話
    截圖（見本院卷第141至147、297至299頁）大致相符，堪信
    屬實，益證原告於被告完成簽約時，確實同意系爭房地之買
    賣價金3700萬元，系爭買賣契約有效成立。　
  6.原告固主張兩造原定110年5月20日會面簽約，實際卻未於斯
    時為之。然何時簽約及簽約方式為何，並無礙關於兩造就買
    賣標的物及價金已因意思表示合致而有效成立之認定。況原
    告如堅守110年5月20日會面簽約才算數，自可拒絕於110年5
    月3日預先在系爭買賣契約上簽章或要求重新簽立要約書，
    甚至拒絕簽發系爭本票，以保留自己對於系爭房地買賣價金
    變更的權利，原告卻仍循先前相同之承購條件簽立上開具有
    法律效果之文件，嗣又與證人孫○○表示因貸款成數不足，希
    望協助與被告處理違約事宜，足見原告臨訟主張系爭買賣契
    約不成立，並非可採。
　㈡系爭本票原因關係是否為系爭買賣契約簽約款之擔保？系爭
    本票已否完成發票行為而有效？　
　1.按本契約簽訂之同時，甲方（即原告）應給付簽約款（含定
    金）370萬元。系爭買賣契約第4條第1項、第2項定有明文。
　2.原告既於110年5月3日同時簽立系爭買賣契約及系爭本票，
    本票金額與簽約款370萬元相符，復載明無條件擔任兌付，
    再參以證人孫○○於本院準備程序時到場證稱：系爭本票就是
    要擔保系爭買賣契約第一期（即簽約款）的付款，先交給代
    書保管，如果原告違約，代書就將系爭本票交給被告等語（
    見本院卷第207頁）。證人張○○於另案（本院110年度訴字第
    932號給付服務費事件）審理時到場證稱：原告就系爭買賣
    契約須給付第一期款370萬元，但簽約當天沒有現金，所以
    她簽發系爭本票要擔保支付等語（見本院卷第290頁）。綜
    上，足認系爭本票應為系爭買賣契約簽約款給付之擔保，並
    經發票人即原告同意交付地政士張○○代為保管。縱然原告並
    無使張○○取得票據權利之意思，然張○○可視為原告關於履行
    系爭買賣契約事宜之使用人，否則原告何須完成簽約後交付
    系爭本票請其代為保管。從而，110年5月26日系爭買賣契約
    完成簽約時，原告既未給付第一期簽約款，則張○○將系爭本
    票轉交給被告，應認有效完成發票行為。原告主張係張○○代
    為保管，未經其同意擅自交付被告，發票行為未完成，被告
    不得主張票據權利等語，並非可採。
　㈢系爭買賣契約違約金之性質為何？系爭本票作為違約金給付
    有無過高而應予酌減之情形？
　1.按違約金有賠償性違約金及懲罰性違約金，其性質及作用各
    自不同。前者係以違約金作為債務不履行所生損害之賠償總
    額之預定，債權人除違約金外，不得另行請求損害賠償；後
    者則係以強制債務履行為目的，確保債權效力之強制罰，於
    債務不履行時，債權人除得請求支付違約金外，並得請求履
    行債務，或不履行之損害賠償，此時該違約金具有懲罰之性
    質，而非僅為賠償總額之預定，債務人於違約時除應支付違
    約金外，其餘因契約之約定或其他債之關係應負之一切賠償
    責任，均不受影響。當事人約定之違約金究屬何者，應依當
    事人之意思定之。
　2.系爭買賣契約第12條第2項後段、第4項分別約定：如甲方（
    即原告）毀約不買或有其他違約情事時，乙方（即被告）於
    解除本契約後得沒收甲方已給付之全部款項；本條所規定之
    違約金，並不妨礙損害賠償請求權之行使（見本院卷第30頁
    ）。基此，原告因故不願繼續履行給付簽約款義務，被告主
    張其以存證信函聲明逾期履約即解除系爭買賣契約（見本院
    卷第19至21頁），應屬有據。而依前開約定，被告除得沒收
    原告已付之全部款項外，被告如另受有損害時，並不妨礙損
    害賠償請求權之行使。是以系爭買賣契約關於違約金約定性
    質，認應屬懲罰性違約金。
　3.按違約金之約定是否過高，應依違約金係屬於懲罰之性質或
    屬於損害賠償約定之性質而有不同。若屬前者，應依一般客
    觀事實、社會經濟狀況及當事人所受損害情形，以為酌定標
    準；若為後者，則應依當事人實際上所受損失為標準，酌予
    核減。
　4.系爭買賣契約關於違約金之性質，係以強制債務履行為目的
    之懲罰性違約金，具有嚇阻買方惡意違約之目的及作用，無
    論債權人有無實際損害，皆得請求，理由業如前述，再參酌
    內政部公告成屋買賣契約書範本第11條第3項規定：「買方
    逾期達5日仍未付清期款或已付之票據無法兌現時，買方應
    附加自應給付日起每日按萬分之2單利計算之遲延利息一併
    支付賣方，如逾期一個月不付期款或遲延利息，經賣方以存
    證信函或其他書面催告後，自送達之次日起算逾7日仍未支
    付者，賣方得解除契約並沒收已付價款充作違約金；惟所沒
    收之已付價款以不超過房地總價款百分之15為限，賣方不得
    另行請求損害賠償」，足認被告將系爭房地總價3700萬元10
    %即370萬元之系爭本票抵作違約金，尚無逾越上開主管機關
    所定房地總價15%之上限，兼衡卷附原告財產所得經濟狀況
    （見本院卷第69至79頁）及其違約情節，本件難認有違約金
    過高情形。是原告徒以被告實際支出損害至多45萬元而主張
    本件違約金過高，要非可採。
　5.被告既因原告違約而聲明解除系爭買賣契約，並依約取得及
    行使系爭本票權利作為違約金之給付，且無違約金過高之情
    形，則原告請求確認系爭本票及其利息債權不存在，進而請
    求撤銷系爭執行事件所為強制執行程序，自乏所據，不應准
    許。　
五、綜上所述，兩造就系爭房地總價3700萬元有效成立系爭買賣
    契約，原告簽發系爭本票作為第一期簽約款給付之擔保，嗣
    因可歸責原告事由，致被告聲明解除系爭買賣契約，被告將
    合法取得之系爭本票依約抵作違約金，並據以行使票據權利
    而聲請系爭執行事件，自屬有據，又本件違約金並無過高情
    形。從而，原告請求確認系爭本票及其利息債權對原告不存
    在，以及系爭執行事件所為之強制執行程序應予撤銷，均無
    理由，應予駁回。
六、本件事證已臻明確，兩造所提其餘攻擊防禦方法及證據，經
    本院審酌後，核與本件判決結果不生影響，爰不一一論述。
七、訴訟費用負擔依據：民事訴訟法第78條。
中　　華　　民　　國　　111 　年　　11　　月　　16　　日
                  民事第一庭  審判長法  官  李珮瑜 
　　　　　　　　　                  法  官  張百見
　　　　　　　　　                  法  官  王凱平 
以上正本係照原本作成。
如對本判決上訴，須於判決送達後20日內向本院提出上訴狀。如
委任律師提起上訴者，應一併繳納上訴審裁判費。
中　　華　　民　　國　　111 　年　　11　　月　　16　　日
                                    書記官  王恬如　　　　　　
附 表       編號 發票日 （民國） 金額 （新臺幣） 到期日 利息起算日 本票號碼 利率 1 110年5月3日 370萬元 110年5月20日 110年5月20日 TH0000000 6%